【裁判字號】    89,上國易,4
【裁判日期】    900828
【裁判案由】    國家賠償
【裁判全文】
臺灣高等法院民事判決  八十九年度上國易字第四號
      上  訴  人    甲○○
      被上訴人      臺北縣警察局
      法定代理人    劉勤章
      複  代理人    吳麗美
右當事人間國家賠償事件，上訴人對於中華民國八十九年五月九日臺灣板橋地方法院
八十七年度國字第一二號第一審判決提起上訴，本院判決如左：
    主    文
上訴駁回。
第二審訴訟費用由上訴人負擔。
    事實及理由
一、上訴人主張：伊駕駛營業用小客車，於民國八十五年六月二十九日下午一時三十
    分許，在臺北縣新莊市○○路與瓊林南路口遭訴外人王翰仁所駕駛之車輛撞及，
    上訴人保持車禍現場，隨即報警處理，待臺北縣警察局新莊分局光華派出所警員
    鄭日益到場處理後，依其指示將車輛移至路邊，並無違規行為，惟其竟對上訴人
    開立違規事實為「紅綠燈十公尺內任意停車」之舉發違反道路交通管理事件通知
    單，而不罰王翰仁，且無故扣留上訴人之職業駕照，並未說明扣留理由，亦未依
    道路交通事故處理辦法第十六條之規定，掣給收據，或任何扣留憑證，供上訴人
    持之暫代駕駛執照之用，僅以「代為保管」乙詞記載於所開之舉發違反道路交通
    管理事件通知單上，致上訴人未能持扣留駕駛執照之收據暫代駕駛執照使用，而
    無法營業，自屬違法，且依前揭處理辦法之規定，事故發生不論係肇事或被害之
    一方均得扣照，且於發還之前，不得再駕駛，顯不合理，況該規定亦未有扣留駕
    駛執照之最長期間之限制，若雙方經年未和解，而有違憲之嫌。上訴人不服，遂
    於同年七月十二日會同證人蔣徐三妹找警員鄭日益希望撤銷該項裁罰，其卻不接
    受竟改以「輕微肇事未和解，妨害交通」為違規事由，重新開具，到案日期是「
    八十五年七月三十日」，到案地點為「臺北縣警察局新莊分局」之舉發違反道路
    交通管理事件通知單予上訴人。警員鄭日益於原審陳稱係於八十五年六月二十九
    日當天即發現以「紅綠燈內十公尺任意停車」告發，係屬錯誤，並予以重開「輕
    微肇事未和解，妨害交通」之舉發違反道路交通管理事件通知單，並非事實，此
    從新莊分局四、五次同意上訴人延期之要求可證。嗣上訴人於同年十一月二十七
    日因為該通知單被偷，請警員鄭日益再影印予上訴人，惟該影本之應到案日期與
    應到案處所竟與原來之通知單不符，使上訴人奔波於新莊分局與桃園分局兩地以
    求解決，而桃園分局卻因警員鄭日益之疏失，以裁決書裁決上訴人逾期而罰鍰一
    千八百元，後雖經上訴人聲明異議，固經臺灣桃園地方法院於八十六年五月三十
    一日以八十六年度交聲字第一○號裁定，以警員鄭日益告發所依據之道路交通管
    理處罰條例第四十四條第八款已刪除為由，撤銷原處分，然該裁定未審酌上訴人
    所主張之事實，而有「應於審判期間調查之證據而未予調查」之違法。
    上訴人因鄭日益之無故扣照行為，而無法營業，在八十六年六月十一日歸還後，
    又因營業登記證被撤銷，而致上訴人另行考照，至八十六年七月十五日始取得新
    營業登記證，且上訴人本得於八十五年六月申請個人車行，而毋須繳交靠行費用
    ，然因上揭違法扣照行為，而仍須靠行並繳交靠行費，在上揭期間，上訴人受有
    至八十六年七月十五日止之營業損失五十七萬一千五百元、八十五年六月起至八
    十七年六月止之靠行費用四萬九千五百十元、至警察局說明之往返交通費五千二
    百五十元，及至桃園縣八德市公所聲請調解而之交通費一千四百元，共計損失六
    十二萬七千六百六十元，經向被上訴人請求賠償，竟遭拒絕，爰依國家賠償法第
    二條第二項提起本訴，請求判命被上訴人給付新臺幣（下同）六十二萬七千六百
    六十元，及自民國八十七年六月二十二日起，迄清償日止，按週年利率百分之五
    計算之利息等情（原判決駁回上訴人於原審之訴暨假執行之聲請）。並聲明(一)原
    判決廢棄。(二)被上訴人應賠償上訴人新臺幣六十二萬七千六百六十元及自八十七
    年六月二十二日起迄清償日止，按年利率百分之五計算之利息。
二、被上訴人則以：上訴人自承係待警察到場後始依其指示將車輛移至路旁，即於警
    察到達前一直佔據交通要道妨害通行，顯有修正前道路交通管理處罰條例第四十
    四條第八款之事由，則警員鄭日益依道路交通事故處理辦法第十六條第一款之規
    定扣留上訴人之駕照，自屬適法，至是否對王翰仁開立舉發違反道路交通管理事
    件通知單，與本案並無關聯，上訴人執此為上訴理由，顯屬無據。又警員鄭日益
    於八十五年六月二十九日當天即發現該舉發違反道路交通管理事件通知單之法條
    適用有誤，而重新開立違規事實為「輕微肇事未和解，妨害交通」、應到案日期
    為「八十五年七月十二日」、應到案處所為「桃園縣警察局桃園分局」之舉發違
    反道路交通管理事件通知單予上訴人，亦經上訴人親自簽名，而嗣後於八十五年
    十二月三十日亦據此影印給上訴人，絕無如其所述有於八十五年六月二十九日、
    七月十二日，分別開立兩張內容不同之通知單，上訴人雖主張有營業損失，惟其
    遲至八十六年七月十五日始取得新營業登記證，乃因向法院聲明異議所致，又本
    於損益相抵之法理，亦無賠償之責，矧上訴人支付靠行費，係為獲取相對等之車
    行服務，並無損害，而其交通費用乃純為本身之利益支出，亦非損害等語置辯，
    並聲明駁回上訴人之上訴。
三、兩造不爭執之事實：
  (一)上訴人於八十五年六月二十九日下午一時三十分許，駕駛車牌號碼ＮＲ－二一七
    號營業用小客車，自臺北縣新莊市○○路往新莊方向行駛，行經新樹路與瓊林南
    路口與訴外人王翰仁所駕駛之車牌號碼為ＴＢ－四九九二號自用小客車發生車禍
    ，上訴人待臺北縣警察局新莊分局光華派出所警員鄭日益到場處理後，始依其指
    示將車輛移至路邊，鄭日益因此開立予上訴人舉發違反道路交通管理事件通知單
    ，並扣留上訴人之駕照後，在舉發違反道路交通管理事件通知單上「代保管物件
    」欄上記載「駕照乙張」。嗣桃園縣警察局桃園分局於八十五年十二月三十日依
    警員鄭日益「八十五年六月二十九日填單」，「車牌號碼為ＮＲ─二一七（號）
    」，違規時間為「八十五年六月二十九日十三時三十分」，違規地點為「新莊市
    ○○○路新樹路口」，違規事實為「輕微肇事未和解，妨害交通」，應到案時間
    為「八十五年七月十二日」，應到案處所為「桃縣桃園分局」，並經上訴人於其
    上簽名之臺北縣警察局北縣警刑交丙字第七四三五一四號舉發違反道路交通管理
    事件通知單移送受理機關聯，以「輕微肇事未和解，妨害交通」裁決處罰上訴人
    一千八百元，上訴人不服該裁決，於八十六年一月三日持上揭舉發違反道路交通
    管理事件通知單移送受理機關聯聲明異議，經桃園縣警察局桃園分局移送臺灣桃
    園地方法院，該法院八十六年五月三十一日八十六年度交聲字第一０號裁定，以
    前揭裁決所依據之道路交通管理處罰條例第四十四條第八款之處罰規定，已刪除
    為由撤銷該裁決處分，嗣上訴人提起抗告，亦經本院八十六年度交抗字第一三五
    號裁定以無抗告利益為由，駁回上訴人之抗告等情，有八十八年六月十七日臺北
    縣警察局新莊分局新警一交字第○七六二八號函所檢附之交通事故調查表及談話
    筆錄在卷（見原審卷第九十三至九十八頁）、臺灣桃園地方法院八十六年度交聲
    字第一０號、臺灣高等法院八十六年度交抗字第一三五號卷附卷可稽。
  (二)上訴人於八十七年六月二十二日向被上訴人請求國家賠償，經其以「經查該案本
    局並無故意過失不法侵害臺端權利之情事，核無國家賠償法第二條第二項之適用
    」為由，而拒絕賠償，有八十七年八月十七日臺北縣警察局北警秘字第二五五九
    四號函及其所檢附之八十七年法賠字第○○六號臺北縣警察局拒絕賠償理由書附
    卷足參（見原審卷第二十六及二十七頁）。
四、按公務員於執行職務行使公權力時，因故意或過失不法侵害人民之自由或權利者
    ，國家應負賠償責任，固為國家賠償法第二條第二項所明定；惟人民依此規定請
    求國家賠償，仍以受有不法之侵害為要件（最高法院八十一年度臺上字第二七四
    號判決意旨參照）。上訴人主張鄭日益警員對同一車禍案件分別於八十五年六月
    二十九日、七月十二日開立兩張違規舉發通知單，違規原因分別為「於紅綠燈十
    公尺內任意停車」及「輕微肇事未和解，妨害交通」，應到案日期分別為同年七
    月十二日、七月三十日，應到案處所分別為臺北縣警察局新莊分局、桃園縣警察
    局桃園分局，其後上訴人曾以後者向臺北縣警察局新莊分局多次辦理延期獲准，
    嗣因上訴人遺失八十五年七月十二填單，違規事實為「輕微肇事未和解，妨害交
    通」之舉發違反道路交通管理事件通知單，經請求鄭警員影印交付之影本內容竟
    與原來八十五年七月十二日填單之通知單內容不符，原來之舉發違反道路交通管
    理事件通知單載明應到案處所為「台北縣警察局新莊分局」，應到案時間為「八
    十五年七月三十日」，而影本上所載之應到案處所則為「桃園縣警察局桃園分局
    」，應到案日期為「八十五年七月十二日」，致桃園分局又另開立一張違反交通
    管理事件裁定書，處罰上訴人一千八百元。且鄭警員違法扣留上訴人之駕駛執照
    ，使上訴人無法駕駛計程車營業，因而受有損害等事實。被上訴人則否認有於八
    十五年七月十二日重新開立舉發違反道路交通管理事件通知單，及對上訴人有不
    法侵害之情事，並以警員鄭日益乃依法扣留上訴人之駕照，係於八十五年六月二
    十九日對於違規事實為「於紅綠燈十公尺內任意停車」之舉發違反道路交通管理
    事件通知單已因錯誤而註銷，並於同日重新開立違規事實為「輕微肇事未和解，
    妨害交通」、應到案日期為「八十五年七月十二日」、應到案處所為「桃園縣警
    察局桃園分局」之舉發違反道路交通管理事件通知單予上訴人，亦經上訴人親自
    簽名，而嗣後亦據此影印給上訴人，絕無如其所述有兩張內容不同之通知單等語
    。查：
  (一)上訴人於臺灣桃園地方法院八十六年度交聲字第一０號違反道路交通管理處罰條
    例聲明異議案件，據以聲明異議之北縣警刑交丙字第七四三五一四號舉發違反道
    路交通管理事件通知單移送受理機關聯，其編號、被通知人姓名、年籍資料、車
    籍資料、違規時間、地點、事實、應到案日期、舉發違反法條、應到案處所各欄
    與上揭通知單存查聯均相同，且以肉眼比對二紙之筆跡，均係同一人所為，該移
    送受理機關聯，並經上訴人於「收受通知聯者簽章」欄上簽名，為上訴人所不爭
    執，並有該移送受理機關聯附上揭聲明異議案卷可稽。是上揭存查聯與移送受理
    機關聯所載之內容均為：製作日期為八十五年六月二十九日，應到案日期為八十
    五年七月十二日，應到案處所為桃園縣桃園分局，違規事實為「輕微肇事，未和
    解，妨害交通」，且係警員鄭日益以複寫方式所製作，堪可認定。
  (二)又證人即本件車禍之承辦人員臺北縣警察局新莊分局警員鄭日益證稱：「當天（
    即八十五年六月二十九日）下午一點多在新樹路及瓊林南路口，接獲報案有發生
    車禍，我就趕往現場繪製現場草圖，請雙方簽名，並舉發雙方在紅綠燈十公尺任
    意停車。因兩車受損情形不嚴重，所以我先保留告發單，沒有交給他們，請他們
    先將車輛移至路邊先去估價，如果可以和解就不用送鑑定，後來雙方就把車輛移
    開，當晚十八點左右他們回到光華派出所說不和解，我就交給他們違規的舉發單
    ，並製作筆錄，後來我發現原舉發單的法條適用有問題，我就請原告甲○○（即
    上訴人）把紅單還給我重新開了一張輕微肇事未和解妨害交通的告發單，當時王
    翰仁已經先行離開。我開給原告甲○○的告發單應到案處所是桃園分局，：：：
    」等語（見原審卷第九十頁背面及第九十一頁），亦與前揭舉發違反道路交通管
    理事件通知單之存查聯影本、移送受理機關聯所載之填單日期為八十五年六月二
    十九日，到案處所為桃園縣警察局桃園分局等內容相符。
  (三)上訴人復主張鄭日益係於八十五年七月十二日另開立應到案日期為八十五年七月
    三十一日，應到案處所為新莊分局之舉發違反道路交通管理事件通知單，而其係
    於八十七年十二月三十一日請求鄭日益影印上訴人原持有而遺失之違規舉發通知
    單等語（見原審卷第六頁背面第二行至第六行、第七頁正面第四行以下），並提
    出內容為製作日期係八十五年六月二十九日，且「填單單位主管核閱」欄上有「
    警員鄭日益」之職章及「85.30/12」之舉發違反道路交通管理事件通知單存查聯
    影本（原審卷第十八頁）為證，是足證上訴人於八十七年十二月三十一日請求鄭
    日益影印之舉發違反道路交通管理事件通知單係該通知單之存查聯。從而證人江
    戀證稱「在八十五年十二月三十日先到新莊裁決所找紅單，新莊裁決所說沒有我
    們要繳的資料，叫我們到光華派出所找鄭日益再開壹張，去找鄭日益有開壹張紅
    單給我們並叫我們去桃園分局繳。」等語，謂警員鄭日益係另開一張紅單（即舉
    發違反道路交通管理事件通知單）即與事實顯不符。
  (四)另證人蔣徐三妹固證稱伊曾陪同上訴人至派出所，惟不知道上訴人至該處做何事
    ，雖上訴人曾向其表示警察紅單（即舉發違反道路交通管理事件通知單）開錯了
    ，要其陪同去要求警察重開，但警察有無重開，其不知情等語，惟其對去派出所
    之時間，已不復記憶，且僅聽上訴人之一面詞，不知道警員鄭日益有無開錯舉發
    違反道路交通管理事件通知單，及有無重開，則上揭證述不足證明警員鄭日益於
    八十五年七月十二日有重開上訴人所主張之應到案日期為八十五年七月三十日，
    應到案處所為新莊分局之舉發違反道路交通管理事件通知單。
  (五)上訴人又主張伊曾持警員鄭日益八十五年七月十二日填單之舉發違反道路交通管
    理事件通知單至臺北縣警察局新莊分局延期云云，為被上訴人所否認，上訴人復
    未能舉證以實其說。
  (六)上訴人又主張因警員鄭日益交付之舉發違反道路交通管理事件通知單影本所載之
    到案日期為八十五年七月十二日，致桃園縣警察局桃園分局以到案逾期為由加以
    裁罰一千八百元云云。惟桃園縣警察局桃園分局對上訴人裁罰之依據為前揭舉發
    違反道路交通管理事件通知單移送受理機關聯，其事由為「輕微肇事未和解，妨
    害交通」，並非逾期到案，有前揭八十五年六月二十九日填單之移送受理機關聯
    及八十五年十二月三十日桃警分交裁字第三一八二號違反道路交通管理事件裁決
    書附卷可按，是上訴人之主張亦屬誤會。
  (七)上訴人復主張警員鄭日益於處理前揭車禍時，扣留其營業駕駛執照，致其不能駕
    駛而無法營業云云。警員鄭日益扣留上訴人之營業駕駛執照後，即於開立舉發違
    反道路交通管理事件通知單「代保管物件」欄上記載「駕照乙張」，為上訴人所
    是認，並有前揭舉發違反道路交通管理事件通知單移送受理機關聯、存查聯在卷
    可稽，堪信為事實。又按道路交通事故處理辦法第十六條第一項之規定「車輛駕
    駛人或所有人於道路交通事故顯有肇事責任，或肇事責任不明，或有違反道路交
    通管理法令情形須待查證者，得扣留駕駛執照或行車執照。」此一規定係屬警察
    機關之職權命令，用以達成對交通事故或違規事件之調查目的，故對於計程車駕
    駛人之駕駛、職業資格不生影響，如依前揭辦法遭扣留駕駛執照或行車執照，仍
    可持代保管物件之收據證繼續駕駛或執業，有內政部警政署八十九年十二月二十
    八日內政部警政署（八九）警署交字第二九五八六三號函在卷足參（見本院卷第
    五十四及五十五頁），是法規准許上訴人持前揭舉發違反道路交通管理事件通知
    單繼續駕駛或執業，上訴人並無不能執業之情事，上訴人為職業駕駛人以駕駛營
    業小客車為業，對於上揭規定難諉為不知，上訴人主張鄭日益警員有不法侵害之
    行為，自屬無據。
  (八)上訴人主張警員鄭日益所舉發伊「輕微肇事未和解，妨害交通」與事實不符，且
    桃園縣警察局桃園分局據以裁罰，該裁決亦業經臺灣桃園地方法院撤銷，足認警
    員鄭日益之舉發不當云云。按「車輛駕駛人或所有人於道路交通事故顯有肇事責
    任，或肇事責任不明，或有違反道路交通管理法令情形須待查證者，得扣留其駕
    駛執照或行車執照。」道路交通事故處理辦法第十六條第一項定有明文。查上訴
    人於八十五年六月二十九日下午一時三十分許在臺北縣新莊市○○○路與新樹路
    口與訴外人王翰仁發生車禍肇事，肇事者雙方均否認闖紅燈，肇事責任並未於現
    場釐清，故警員鄭日益遂依上揭規定扣留上訴人之駕駛執照，並無不合。至於臺
    灣桃園地方法院八十六年度交聲字第十號裁定原告不罰，其理由乃以新修正道路
    交通安全管理處罰條例第四十四條第八款已將「汽車駕駛人駕駛汽車發生輕微肇
    事，不將車輛移置路邊，妨礙交通者」之處罰規定刪除而裁定不罰（該規定係移
    至第六十二條第二項，並非刪除，該裁定係誤會），亦非以上訴人無是項行為而
    裁定不罰，上訴人援引該為不罰之諭知之裁定認警員鄭日益違法扣留其駕駛執照
    ，亦非有理由。
五、綜上所述，上訴人主張其於本件車禍並無違規行為，警員鄭日益竟對其先後於八
    十五年六月二十九日、七月十二日開立兩張違規事實分別為「於紅綠燈十公尺內
    任意停車」及「輕微肇事未和解，妨害交通」之舉發違反道路交通管理事件通知
    單，並將八十五年六月二十九日填單之舉發違反道路交通管理事件通知單註銷，
    且上訴人持八十五年七月十二日填單之舉發違反道路交通管理事件通知單多次聲
    請延期，嗣後因上訴人遺失八十五年七月十二日填單之舉發違反道路交通管理事
    件通知單，請求警員鄭日益交付之影本亦與八十五年七月十二日填單之舉發違反
    道路交通管理事件通知單內容不符，致其為桃園縣警察局桃園分局以逾期到案為
    由，裁罰一千八百元，且無故扣留上訴人之職業駕照等語，為不足採，被上訴人
    抗辯警員鄭日益乃依法扣留上訴人之駕照，違規事實為「於紅綠燈十公尺內任意
    停車」之舉發違反道路交通管理事件通知單已因錯誤而註銷，並於同日重新開立
    違規事由為「輕微肇事未和解，妨害交通」之舉發違反道路交通管理事件通知單
    予上訴人，亦經上訴人親自簽名，而嗣後亦據此影印給上訴人，絕無如其所述有
    兩張內容不同之通知單，且上訴人未因逾期到案而受裁罰，尚屬可信。是則上訴
    人執此主張被上訴人不法侵害其權利，自屬無據。從而，上訴人主張依國家賠償
    法第二條第二項，請求被上訴人給付六十二萬七千六百六十元及自八十七年六月
    二十二日起迄清償日止，按年利率百分之五計算之利息為無理由，不應准許。原
    審為上訴人敗訴之判決，並無不合。上訴意旨指摘原判決不當，求予廢棄改判，
    為無理由，應予駁回。
六、本件事證已臻明確，兩造其餘攻擊防禦方法及證據資料，經核均不影響判決之結
    果，爰不一一論述，附此敘明。
七、據上論結，本件上訴為無理由，依民事訴訟法第四百四十九條第一項、第七十八
    條，判決如主文。
中      華      民      國    九十      年      八      月    二十八  日
                              民事第十五庭
                                  審判長法  官  劉  靜  嫻
                                        法  官  李  錦  美
                                        法  官  吳  光  釗
右正本係照原本作成。
不得上訴。
中      華      民      國    九十      年      九      月      三      日
                                        書記官  于      誠


司法院資訊處製作；財團法人民間司法改革基金會備份。
